臺灣臺北地方法院民事判決　　　　　　 95年度簡上字第558號
上　訴　人　甲○○○
即被上訴人
訴訟代理人　沈明達律師
上　訴　人　丙○○
即被上訴人
訴訟代理人　許麗紅律師
被　上訴人　逸欣大廈管理委員會
法定代理人　乙○○
訴訟代理人　徐履冰律師
上列當事人間請求給付租金等事件，上訴人對於中華民國95年8
月11日本院臺北簡易庭94年度北簡字第10705號第一審判決提起
上訴，本院判決如下：
    主      文
原判決關於命上訴人丙○○給付被上訴人甲○○○新台幣壹拾陸
萬伍仟元部分，及該部分假執行之宣告暨命上訴人丙○○負擔訴
訟費用之裁判均廢棄。
上開廢棄部分，被上訴人甲○○○在第一審之訴及假執行之聲請
均駁回。
原判決關於駁回上訴人丙○○對於被上訴人甲○○○下開請求部
分，及該部分假執行之聲請暨命上訴人丙○○負擔訴訟費用之裁
判均廢棄。
被上訴人甲○○○應給付上訴人丙○○新台幣捌萬伍仟伍佰元，
及自民國九十四年十一月二十九日起至清償日止，按週年利率百
分之五計算之利息。
上訴人丙○○其餘上訴駁回。
上訴人甲○○○之上訴駁回。
第一審關於命上訴人丙○○負擔訴訟費用部分及第二審訴訟費用
由上訴人甲○○○負擔。
    事實及理由
壹、本訴部分：
一、上訴人甲○○○起訴主張：
    (一)伊於民國93年間將所有臺北市○○路42巷16號1樓房屋（
      以下簡稱系爭房屋）右邊停車位所改建之建物（以下簡稱
      系爭建物），出租予上訴人丙○○作為「百勝冷飲店」使
      用，並訂立為期二年之租賃契約，租期自93年1月9日起至
      95年1月8日止，每月租金為新台幣（下同）3萬元，丙○○並於訂約時，交付85,500元作為押租保證金。詎丙○○
      自93年7月間起藉故拒交租金，經伊於93年10月14日以律
      師函催告其於五日內繳清欠租，丙○○仍未履行，爰以起
      訴狀繕本作為終止系爭租賃契約之意思表示。
    (二)雙方間租賃關係既已因伊之終止意思表示而消滅，丙○○
      自應將系爭建物遷讓返還，伊並得依租賃契約之法律關係
      ，請求丙○○給付所積欠自93年7月起至94年5月4日止未
      支付之租金296,000元，扣除其曾代伊支付系爭建物所在
      法定空地之土地租金3萬元予被上訴人逸欣大廈管理委員
      會（以下簡稱逸欣管委會），丙○○應給付伊積欠之租金
      266,000元，以及自94年5月5日起至遷讓交還系爭建物止
      ，依照系爭租賃契約第6條之約定，每月給付伊相當五倍
      租金之違約金15萬元。
    (三)系爭建物原係系爭房屋原所有人訴外人丁○○所搭建之車
      庫，屬於系爭房屋之附屬物；訴外人丁○○嗣將系爭房屋
      連同系爭建物出租予訴外人王丁泉，訴外人王丁泉雖將系
      爭建物整修為現狀，系爭建物原始起造人即所有人應仍為
      訴外人丁○○。訴外人丁○○嗣於93年4月18日將其所有
      系爭房屋及系爭建物出賣予伊，且將系爭建物交付伊占有
      ，伊自已取得系爭建物之事實上處分權。詎被上訴人逸欣
      管委會竟主張其乃系爭建物之處分權人，於上開租賃關係
      存續中，要求丙○○對之交付租金，為此伊自得對被上訴
      人逸欣管委會提起確認所有權、管理、收益、處分權不存
      在之訴。並於原審聲明：1.丙○○應將系爭建物遷讓交還
      甲○○○，並給付甲○○○26 6,000元及自94年5月5日起
      至遷讓交還系爭建物之日止，按月給付甲○○○15萬元。
      2.確認被上訴人逸欣管委會對於系爭建物之所有權、管理
        、收益、處分權不存在。3.第一項聲明，請准予提供擔
        保後，得為假執行。
    (四)原審判決命丙○○遷讓返還系爭建物予甲○○○，並應給
      付甲○○○165,500元（原判決主文誤繕為165,000元），
      而駁回甲○○○其餘之訴。甲○○○就原審判決於其不利
      之部分提起上訴，主張系爭建物已經於95年12月11日假執
      行完畢，其僅要求相當於每月租金一倍之違約金，自其於
      94年4月19日以起訴狀繕本終止系爭租約之日起至95年12
      月11日止總計19個月又20日之違約金，應為59萬元，並聲
      明：1.原判決第三項駁回上訴人甲○○○其餘之訴及命負
      擔三分之一訴訟費用部分廢棄。2.被上訴人丙○○應另給
      付上訴人甲○○○59萬元。3.確認被上訴人逸欣管委會對
      系爭建物之管理、收益、處分權不存在。
二、上訴人丙○○以：按「出租人應以合於所約定使用、收益之
    租賃物交付承租人，並應於租賃關係存續中保持其合於約定
    使用、收益之狀態」、「租賃關係存續中，因不可歸責於承
    租人之事由，致租賃物之一部滅失者，承租人得按滅失之部
    分，請求減少租金。前項情形，承租人就其存餘部分不能達
    租賃之目的者，得終止契約。」、「前條規定，於承租人因
    第三人就租賃物主張權利，致不能為約定之使用、收益者準
    用之。」，民法第423條、第435條、第436條定有明文。伊
    與甲○○○訂立租約後，即經被上訴人逸欣管委會告知系爭
    建物所在土地為社區法定空地，屬全體區分所有權人所共有
    ，且系爭建物之原始起造人訴外人王丁泉曾與被上訴人逸欣
    管委會協議，日後系爭建物交由被上訴人逸欣管委會處理，
    伊如欲使用系爭建物，應向其承租，否則被上訴人逸欣管委
    會將提出告訴，並拆掉系爭建物，伊因此乃因被上訴人逸欣
    管委會就系爭建物主張權利，致不能為約定之使用、收益。
    為此伊業於93年7月19日以存證信函通知甲○○○應於同月
    23日前出面解決爭議，若不能解決問題，將以甲○○○無法
    保障伊之權益而解約，並於三日內歸還押金，詎甲○○○迄
    未出面解決爭議，故系爭租賃契約已於93年7月23日合法終
    止，伊應無繼續給付租金之義務。事實上當初確實係訴外人
    王丁泉向訴外人丁○○承租系爭房屋後，自行搭蓋系爭建物
    ，後訴外人王丁泉經營生意不善，將系爭建物出租予伊使用
    ，訴外人王丁泉離開後，訴外人丁○○出面與伊重新簽訂租
    約，後來甲○○○買受系爭房屋，才與伊再次簽訂系爭租約
    ，且系爭建物乃獨立之建築物，並非附屬於系爭房屋，故甲○○○確實並非系爭建物之所有權人或處分權人等語，資為
    抗辯。並於本院聲明：1.原判決不利於上訴人丙○○部分暨
    假執行及訴訟費用之裁判均廢棄。2.上開廢棄部分，被上訴
    人甲○○○於第一審之訴駁回。
三、被上訴人逸欣管委會則以：
    (一)上訴人甲○○○對伊提起確認所有權、管理、收益、處分
      權不存在之訴，該確認判決無法確認其本身究竟有無使用
      、收益系爭建物之正當權源，不能據以請求上訴人丙○○
      返還系爭建物並給付租金，顯然無法除去上訴人甲○○○
      私法上地位受侵害之危險，而無保護之必要性，故上訴人
      甲○○○對於伊提起確認使用權及收益權不存在之訴，顯
      無即受確認判決之法律上利益，其訴屬不合法，應予駁回
      。
    (二)縱認上訴人甲○○○之起訴有確認利益，然系爭建物為違
      章建築，其原始起造人為訴外人王丁泉，訴外人王丁泉業
      已與伊協議，日後搬離時將自動清除系爭建物，倘未清理
      即交由伊處理，而訴外人王丁泉於搬離系爭建物時，未依
      約定清除系爭建物，故伊就系爭建物已取得事實上處分權
      。且系爭建物乃坐落於系爭房屋右側之法定空地，其用以
      支撐之鐵架係依附在逸欣大廈之外牆，依據公寓大廈管理
      條例第7條第3款之規定，外牆係共用部分，屬於全體區分
      所有權人所共有，而非系爭房屋之所有人即上訴人甲○○○所有；況系爭建物具有構造上之獨立性，更有獨立之水
      、電配置，向由上訴人丙○○直接繳交系爭建物使用之水
      費、電費予伊，已可作為一般建築物單獨使用，而非系爭
      房屋之附屬建物，故上訴人甲○○○主張其向訴外人丁○○買受系爭建物，就系爭建物有使用、收益權，係屬無稽
      等語，資為抗辯。並於本院聲明：上訴人甲○○○之上訴
      駁回。
貳、反訴部分：
一、上訴人丙○○於原審反訴主張：
    (一)系爭租賃契約已經於93年7月23日由伊合法終止，依據系
      爭租賃契約第五條「... 乙方（即上訴人丙○○）如不繼
      續承租，甲方（即上訴人甲○○○）應於乙方遷空、交還
      房屋後無息退還押租保證金。」之約定，以及民法第259
      條「契約解除時，當事人雙方回復原狀之義務，除法律另
      有規定或契約另有訂定外，依左列之規定：一、他方所受
      領之給付物，應返還之。二、受領之給付為金錢者，應附
      加自受領時起之利息償還之。三、受領之給付為勞務或為
      物之使用者，應照受領時之價額，以金錢償還之。四、受
      領之給付物生有孳息者，應返還之。五、就返還之物，已
      支出必要或有益之費用，得於他方受返還時所得利益之限
      度內，請求其返還。六、應返還之物有毀損、滅失或因其
      他事由，致不能返還者，應償還其價額。」、第263條「
      第258條及第260條之規定，於當事人依法律之規定終止契
      約者準用之。」等規定，甲○○○自應返還押租保證金85
      ,500 元予伊。並於原審聲明：甲○○○應給付丙○○85
      ,500 元，及自反訴狀繕本送達之翌日起自清償日止，按
      週年利率5%計算之利息。
    (二)原審駁回丙○○之反訴，丙○○提起上訴，並於本院聲明
      ：1.原判決廢棄。2.被上訴人甲○○○應給付上訴人丙○○85,500元，及自反訴狀繕本送達之翌日起自清償日止，
      按週年利率5%計算之利息。
二、被上訴人甲○○○則以：租賃契約僅係使得承租人得以使用
    、收益租賃物之契約，並不以出租人對於租賃物有所有權或
    其他權利為成立要件。逸欣管委會雖然對於上訴人丙○○違
    法主張對於系爭建物之權利，但並不影響上訴人丙○○對於
    系爭建物之使用、收益，故上訴人丙○○並無合法終止系爭
    租賃契約之權利，其請求伊返還押租保證金，自無理由等語
    ，資為抗辯。並於本院聲明：上訴駁回。
參、兩造不爭執之事實
一、系爭建物屬於違章建築，其所坐落系爭房屋右側之法定空地
    ，係屬逸欣大廈全體區分所有權人所共有。
二、訴外人丁○○原為系爭房屋之所有權人，於93年4月18日將
    系爭房屋及系爭建物出賣予甲○○○。
三、甲○○○將系爭建物出租予丙○○，租期自93年1月9日起至
    95年1月8日止，每月租金3萬元，丙○○並於訂約時，交付
    甲○○○85,500元作為押租保證金。
四、丙○○自93年7月間起未繼續向甲○○○繳納租金，經甲○○○於93年10月14日催告其於五日內繳清欠租，丙○○仍未
    交付租金，甲○○○乃於原審以本件起訴狀繕本作為終止系
    爭租賃契約之意思表示，於94年4月19日送達丙○○。
五、原審判決命丙○○遷讓返還系爭建物予甲○○○部分，已經
    於95年12月11日將系爭建物假執行交付甲○○○完畢。
肆、得心證之理由
一、本訴部分
    (一)按所謂建築物增建之附屬物，係指於原獨立之建築物所增
      建之建築，已具有構造上之獨立性，但在使用功能上，與
      原建築物係作一體利用，欠缺使用上之獨立性，為不具獨
      立性之建築，而從屬於獨立之原建築物者而言。增建之附
      屬物，因不符建築物獨立性之要求，不得為物權之客體；
      增建之建築物，如已具構造上之獨立性，及使用上之獨立
      性，則屬獨立之建築物，自得為物權之客體。又所謂具有
      使用上之獨立性，係指該部分建築物，與一般建築物相同
      ，可作為一建築物單獨使用，有獨立之經濟效用者而言。
      判斷增建部分，是否具有使用上之獨立性，則須斟酌其對
      外通行之直接性，增建部分之面積、隔間及向來之利用狀
      況，暨增建部分之利用機能與原有建築物之依存程度等情
      形定之。經查，系爭建物之面積約為9.3坪，乃以鋼架依
      附於系爭房屋之外牆並加蓋屋頂之方式，所增建之建築物
      等情，有財團法人中華民國企業技術鑑定委員會報告書一
      件附卷可稽；堪認系爭建物應屬具備構造上獨立性之建築
      物無訛。次查，系爭建物具有獨立之對外出、入口，可不
      經過系爭房屋或其他建築物而與外界相通，過去多年之使
      用狀況，均係由僅承租系爭建物，而未承租系爭房屋之上
      訴人丙○○，在系爭建物經營「百勝水果行」使用，且系
      爭建物裝設有獨立之水錶、電錶，向來均係由上訴人丙○○直接向被上訴人逸欣管委會繳交系爭建物使用之水費及
      電費等情，有上開財團法人中華民國企業技術鑑定委員會
      報告書所附照片、被上訴人逸欣管委會提出之照片，及訴
      外人王丁泉與上訴人丙○○簽訂之房屋租賃契約書、逸欣
      大廈管理費收支明細表等影本附卷足憑；則系爭建物既可
      對外直接通行，面積已達9.3坪，向來均由上訴人丙○○
      作為與系爭房屋無關之獨立使用，且已有獨立之水錶及電
      錶，其具備使用上之獨立性，亦堪認定。從而揆諸前揭說
      明，上訴人丙○○及被上訴人逸欣管委會主張系爭建物乃
      獨立之建築物，並非系爭房屋之附屬物，而得以成為獨立
      之所有權客體等情，應屬可採；上訴人甲○○○主張系爭
      建物為系爭房屋之附屬物云云，核非可信。
    (二)按自己出資建築之建築物，起造人於建築完成時，因原始
      取得而取得建築物之所有權，但依據民法第758條：「不
      動產物權，依法律行為而取得設定、喪失、及變更者，非
      經登記，不生效力。」之規定，買受此項建築物者，仍應
      辦理移轉登記，始能取得所有權。又違章建築之讓與，雖
      因不能為移轉登記而不能為不動產所有權之讓與，但受讓
      人與讓與人間如無相反之約定，應認為讓與人已將該違章
      建築之事實上處分權讓與受讓人。是違章建築物之所有權
      人，應為該建築物之起造人，而違章建築物之事實上處分
      權人，則應為經由起造人以移轉該建築物事實上處分權之
      意思表示，將該建築物之事實上處分權所移轉之人，或再
      藉由該建築物事實上處分權人移轉事實上處分權之物權行
      為，而受讓該建築物事實上處分權者。經查：
      1.系爭建物所在位置原來只有被上訴人逸欣管委會所搭建
        ，用來堆放大樓住戶垃圾的雨棚，後來訴外人王丁泉向
        訴外人丁○○承租系爭房屋經營餐廳，為堆放物品，才
        以輕鋼架搭設系爭建物等情，業據證人陳玲瑜（逸欣大
        廈住戶）、朱春富（逸欣大廈住戶）、洪金葉（逸欣大
        廈住戶）、林本（逸欣大廈住戶）等到庭證述明確；衡
        諸上開證人均僅為逸欣大廈眾多住戶中之成員，於本件
        訴訟之結果並無重大之利害關係，當無甘冒刑事偽證囹
        圄之風險，互相勾串證詞，而做出一致偽證之可能，所
        言應屬可信。雖訴外人丁○○結證稱：「我住在那邊一
        直是車庫，我還做了電動的門，我搬走後租給一家公司
        ，他們也是當車庫，最後才是老六（指訴外人王丁泉）
        。」、「（水泥箱和車庫都是妳出錢蓋的？）是。」、
        「老六承租中間經營不是很好，他就把車庫的部分分租
        給丙○○」云云，然訴外人丁○○乃系爭房屋之原所有
        人，其將系爭建物連同系爭房屋一併出賣予上訴人甲○○○，系爭建物是否確實由其所出資起造，牽涉其是否
        必須對於上訴人甲○○○負擔買賣契約之權利瑕疵擔保
        或債務不履行之民事責任，甚至亦為其是否涉嫌刑事詐
        欺犯罪之重要事實，是其所稱系爭建物係其所建造，而
        非訴外人王丁泉所起造之證詞，衡情難以採信。
      2.況上訴人甲○○○就所主張訴外人丁○○係將系爭房屋
        ，連同系爭建物一併出租予訴外人王丁泉，並未能提出
        任何訴外人丁○○除系爭房屋之外，另確有將系爭建物
        出租予王丁泉之租賃契約為憑；且訴外人王丁泉因系爭
        建物占用逸欣大廈全體區分所有權人共有之法定空地，
        曾與被上訴人逸欣管委會簽訂契約書，約定訴外人王丁
        泉應按月繳交管理費8500元，並約定期滿或終止時，訴
        外人王丁泉應自動清除系爭建物，返還所占用土地，否
        則被上訴人逸欣管委會有權自行僱工清理等情，有訴外
        人王丁泉與被上訴人逸欣管委會之契約書影本一件在卷
        足據，而訴外人丁○○在出租系爭房屋予訴外人王丁泉
        之前，則從未向被上訴人逸欣管委會繳納過占用上開法
        定空地之費用等情，亦據其證述在卷。則系爭建物若係
        早由訴外人丁○○自行搭建，才出租予訴外人王丁泉使
        用，被上訴人逸欣管委會豈有不向訴外人丁○○收取占
        用上開法定空地之費用，迄至訴外人丁○○將系爭建物
        出租訴外人王丁泉，才轉而向訴外人王丁泉收取費用之
        理？又訴外人王丁泉若確僅係向訴外人丁○○承租系爭
        建物之承租人，其因系爭建物占用前開法定空地遭被上
        訴人逸欣管委會要求繳納費用，不要求訴外人丁○○出
        面解決，反而自行與被上訴人逸欣管委會達成協議，同
        意每月支付8500元，亦與常理有違。再訴外人王丁泉若
        僅係系爭建物之承租人，衡情亦無向被上訴人逸欣管委
        會佯稱其為系爭建物之所有人，而於協議書中表明其將
        於契約期滿或終止時，拆除系爭建物而返還上開法定空
        地予被上訴人逸欣管委會之必要。
      3.根據以上證據，依據經驗法則及邏輯法則，堪認上訴人
        丙○○及被上訴人逸欣管委會主張系爭建物係由訴外人
        王丁泉所出資起造等情，應屬真實可信；上訴人甲○○○所稱系爭建物係由訴外人丁○○所原始起造云云，洵
        無足採；系爭建物之所有權人應為訴外人王丁泉，而非
        訴外人丁○○。加以上訴人甲○○○復未提出任何證據
        ，以證明訴外人王丁泉曾有將系爭建物之事實上處分權
        移轉讓與訴外人丁○○之行為；則揆諸前揭說明，訴外
        人丁○○既非系爭建物之所有權人或事實上處分權人，
        上訴人甲○○○主張其因向訴外人丁○○購買系爭建物
        ，而取得系爭建物之事實上處分權云云，即非可採。
    (三)按「出租人應以合於所約定使用、收益之租賃物交付承租
      人，並應於租賃關係存續中保持其合於約定使用、收益之
      狀態」、「租賃關係存續中，因不可歸責於承租人之事由
      ，致租賃物之一部滅失者，承租人得按滅失之部分，請求
      減少租金。前項情形，承租人就其存餘部分不能達租賃之
      目的者，得終止契約。」、「前條規定，於承租人因第三
      人就租賃物主張權利，致不能為約定之使用、收益者準用
      之。」，民法第423條、第435條、第436條定有明文。經
      查：
      1.系爭建物乃坐落於系爭房屋右側屬於逸欣大廈全體區分
        所有人共有之法定空地之違章建築，且上訴人甲○○○
        並非系爭建物之事實上處分權人，系爭建物之所有權人
        即訴外人王丁泉，曾經與被上訴人逸欣管委會協議契約
        期滿或終止時，若未拆除系爭建物返還上開法定空地，
        上訴人逸欣管委會有權清理系爭建物等情，前均已敘明
        ；堪認不僅上訴人甲○○○於法律上並無出租系爭建物
        之正當權利，逸欣大廈全體區分所有權人依據所有物返
        還請求權，或被上訴人逸欣管委會依據其與訴外人王丁
        泉間前開契約書中之協議，亦均有拆除系爭建物之合法
        權利。
      2.次查，上訴人丙○○主張：伊與上訴人甲○○○訂立租
        約後，即經被上訴人逸欣管委會告知系爭建物所在土地
        為社區法定空地，屬全體區分所有權人所共有，且系爭
        建物之原始起造人訴外人王丁泉曾與被上訴人逸欣管委
        會協議，日後系爭建物交由被上訴人逸欣管委會處理，
        伊如欲使用系爭建物，應向其承租，否則被上訴人逸欣
        管委會將提出告訴，並拆掉系爭建物等情，有訴外人王
        丁泉與被上訴人逸欣管委會之契約書、被上訴人逸欣管
        委會93年7月15日函、上訴人丙○○93年7月19日存證信
        函等影本附卷足據；堪認上訴人丙○○主張其若不另與
        被上訴人逸欣管委會協商，一旦被上訴人逸欣管委會行
        使上開請求拆除系爭建物之權利，其即完全無法對於系
        爭建物為使用、收益等情，堪以採信。是上訴人丙○○
        對於上訴人甲○○○，主張其已經因被上訴人逸欣管委
        會對於系爭建物主張權利，而不能對於系爭建物為約定
        之使用、收益，自屬有據。從而揆諸前揭說明，上訴人
        丙○○自有依據民法第435條之規定終止系爭租賃契約
        之權利。
      3.上訴人丙○○主張其業於93年7月19日以存證信函通知
        上訴人甲○○○應於同月23日前出面解決有關系爭建物
        權利之爭議，若不能解決此問題，將以上訴人甲○○○
        無法保障其權益為由要求解除契約，並於三日內歸還押
        金等情，有上訴人丙○○93年7月19日存證信函影本一
        件在卷可稽；觀諸該存證信函之用語，既然已經明確指
        出其要求上訴人甲○○○應該解決系爭租賃契約之權利
        瑕疵的期限，以及此項爭議若未能於期限內解決，即解
        除系爭租賃契約，上訴人甲○○○並應於三日內返還押
        租保證金之效果，自應認為上訴人丙○○係以該件存證
        信函，向上訴人甲○○○做出其若未於93年7月23日解
        決系爭租賃契約之權利瑕疵爭議，系爭租賃契約即於該
        日終止，上訴人甲○○○並應於三日內返還押租保證金
        之意思表示。是上訴人丙○○主張系爭租賃契約已經於
        93年7月23日終止等情，應屬可採；上訴人甲○○○所
        稱上訴人丙○○並無合法終止系爭租賃契約之權利，系
        爭租賃契約係其以本件起訴狀繕本向上訴人丙○○為終
        止之意思表示，於該繕本於94年4月19日送達上訴人丙○○時始終止云云，委無足採。
    (四)系爭租賃契約既已於93年7月23日合法終止，上訴人甲○○○依據租賃契約之法律關係，請求上訴人丙○○給付93
      年7月起至94年5月4日止之租金266,000元，即無理由，應
      予駁回。又上訴人丙○○既係因為被上訴人逸欣管委會對
      於系爭建物主張權利而無法使用、收益系爭建物，始依據
      民法第435條之規定以意思表示終止系爭租賃契約，核無
      系爭租賃契約第六條所定「於租期屆滿時」，不即時遷讓
      交還系爭建物之情形，上訴人甲○○○依據系爭租賃契約
      第六條之約定，請求上訴人丙○○給付自94年4月19日以
      起訴狀繕本終止系爭租約之日起至遷讓交還系爭建物止，
      （系爭建物已於95年12月11日經假執行交付甲○○○完畢
      ），每月租金一倍之違約金，總計為59萬元，自亦無理由
      ，應予駁回。從而原審判決認定上訴人丙○○確有積欠上
      訴人甲○○○租金，判命上訴人丙○○給付上訴人甲○○○165,500元（原判決主文誤繕為165,000元），及該部分
      假執行之宣告，均尚有未洽；上訴人丙○○就此部分指摘
      原判決不當，求予廢棄改判，為有理由，應予准許。爰由
      本院廢棄改判如主文第二項所示。另原審駁回上訴人甲○○○上開違約金之請求部分，則無違誤；上訴人甲○○○
      就此部分指摘原判決不當，求予廢棄，為無理由，應予駁
      回。
    (五)按「契約解除時，當事人雙方回復原狀之義務，除法律另
      有規定或契約另有訂定外，依左列之規定：一、他方所受
      領之給付物，應返還之。二、受領之給付為金錢者，應附
      加自受領時起之利息償還之。三、受領之給付為勞務或為
      物之使用者，應照受領時之價額，以金錢償還之。四、受
      領之給付物生有孳息者，應返還之。五、就返還之物，已
      支出必要或有益之費用，得於他方受返還時所得利益之限
      度內，請求其返還。六、應返還之物有毀損、滅失或因其
      他事由，致不能返還者，應償還其價額。」、「第258條
      及第260條之規定，於當事人依法律之規定終止契約者準
      用之。」，民法第259條、第263條定有明文。經查，系爭
      租賃契約業經上訴人丙○○以意思表示於93年7月23日終
      止一節，前已敘明，則揆諸上開規定，上訴人甲○○○請
      求上訴人丙○○遷讓返還系爭建物以回復原狀，自有理由
      。從而原審判命上訴人丙○○遷讓返還系爭建物予上訴人
      甲○○○，並為假執行之宣告，核無違誤；上訴人丙○○
      就此部分指摘原判決不當，求予廢棄，為無理由，應予駁
      回。
    (六)按民事訴訟乃當事人於其私法上的權利受到侵害時，得請
      求法院判決以保護其私權之程序，而原告起訴欲求利已判
      決，除須具備實體法上的權利保護要件外，尚須具備訴訟
      法上之權利保護要件，即當事人適格要件及保護必要之要
      件始可。所謂保護必要之要件，係指原告提起之訴訟，就
      為訴訟標的之法律關係，應有請求法院判決之現實上必要
      性，亦即在法律上有受判決之現實利益而言，此乃國家允
      許人民利用訴訟制度之要件。倘若原告就其提起訴訟主張
      之法律關係，並無請求法院為判決之現實上必要性，即應
      認為原告之訴欠缺保護必要要件，以其訴為無理由而判決
      駁回之。而確認之訴之保護必要要件，民事訴訟法第247
      條第1項已經明文規定：「確認法律關係之訴，非原告有
      即受確認判決之法律上利益者，不得提起之；確認證書真
      偽或為法律關係基礎事實存否之訴，亦同。」，且「確認
      之訴非原告有即受確認判決之法律上利益者，不得提起。
      所謂即受確認判決之法律上利益，係指法律關係之存否不
      明確，原告主觀上認其在法律上之地位有不安之狀態存在
      ，且此種不安之狀態，能以確認判決將之除去者而言，若
      縱經法院判決確認，亦不能除去其不安之狀態者，即難認
      有受確認判決之法律上利益」，最高法院亦著有52年台上
      字第1240號判例可資參照。經查，衡諸本件兩造間之主要
      爭議，本在於上訴人甲○○○就系爭建物是否有事實上處
      分權，及應否對於上訴人丙○○就租賃物負權利瑕疵擔保
      責任。則上訴人甲○○○此項其本身「就系爭建物是否有
      事實上處分權」之法律上地位不安狀態，核與並非系爭租
      賃契約當事人之被上訴人逸欣管委會無涉，當非本院以確
      認「被上訴人逸欣管委會對系爭建物之管理、收益、處分
      權不存在」，所得除去。則本件上訴人甲○○○法律上地
      位之不安狀態，既無法以確認「被上訴人逸欣管委會對系
      爭建物之管理、收益、處分權不存在而除去」，揆諸前揭
      說明，自應認為上訴人甲○○○請求本院判決確認「被上
      訴人逸欣管委會對系爭建物之管理、收益、處分權不存在
      」部分，未具受確認判決之法律上利益，而應以判決駁回
      之。從而原審判決駁回上訴人甲○○○此部分之訴，核無
      違誤；上訴人甲○○○就此部分指摘原判決不當，求予廢
      棄，為無理由，應予駁回。
二、反訴部分
    (一)系爭租賃契約第五條約定「.... 乙方（即上訴人丙○○
      ）如不繼續承租，甲方（即上訴人甲○○○）應於乙方遷
      空、交還房屋後無息退還押租保證金。」等情，有系爭租
      賃契約影本一件附卷可稽。而系爭租賃契約已經丙○○合
      法終止，上訴人甲○○○並已經藉由假執行程序取回系爭
      建物，已如上述，則上訴人丙○○基於系爭租賃契約上開
      約定，及契約終止時，契約當事人互負回復原狀義務之規
      定，請求被上訴人甲○○○返還押租保證金85,500元，及
      自反訴狀繕本送達之翌日即94年11月29日起自清償日止，
      按週年利率5%計算之利息，自有理由，應予准許。
    (二)從而，原審駁回上訴人丙○○上開反訴請求，應有未洽；
      上訴人丙○○就此部分指摘原判決不當，求予廢棄改判，
      為有理由，應予准許。爰由本院廢棄改判如主文第四項所
      示。
伍、本件事證已臻明確，兩造其餘之攻擊或防禦方法，經本院審
    酌後，認均與本件之結論無涉，茲不再一一論述，併予敘明
    。
陸、據上論結，本件上訴人甲○○○之上訴為無理由，上訴人丙○○之上訴為一部有理由，一部無理由，依民事訴訟法第43
    6條之1第3項、第449條第1項、第450條、第78條、第79條，
    判決如主文。
中  　華  　民  　國　 　96  　年　　6　　月　  25    日
            民事第二庭審判長   法      官  鄭純惠
                               法      官  黃雯惠
                               法      官  楊代華
以上正本係照原本作成。
不得上訴。
中　　華　　民　　國　　96　　年　　6 　　月　　25　　日
                       　　　　 書記官　許婉如
